【裁判字號】    93,勞上易,111
【裁判日期】    950418
【裁判案由】    損害賠償
【裁判全文】
臺灣高等法院民事判決               93年度勞上易字第111號
上  訴  人  丁○○
被上訴人    陽明公司股份有限公司
法定代理人  丙○○
被上訴人    甲○○
前列二人共同
訴訟代理人  蔡亞寧律師
            張迺良律師
前列一人之
複  代理人  李振華律師
上列當事人間請求損害賠償事件，上訴人對於中華民國93年11月
3日臺灣基隆地方法院93年度勞訴字第5號第一審判決提起上訴，
本院於95年4月4日言詞辯論終結，判決如下：
    主  文
上訴駁回。
第二審訴訟費用由上訴人負擔。
    事實及理由
甲、程序方面：
    被上訴人陽明公司股份有限公司（下稱陽明公司）原法定代
    理為盧海，於民國（下同）94年10月17日變更為丙○○，
    並依法向本院聲明承受訴訟，有被上訴人陽明公司之公司變
    更登記表可憑（見本院卷0000-000頁），核與民事訴訟法
    第170、175條規定相符，應予准許。
乙、實體方面：
一、上訴人主張：被上訴人陽明公司於93年1月15日，由被上訴
    人甲○○代行，以電子郵件發送人字第0930000114號獎懲評
    議會案函予上訴人，該函文中之獎懲事由係記載：「櫃務部
    專員丁○○（即上訴人）自2002年8月調任貨櫃管理一課以
    來，藉故拒絕接受所分派工作並在辦公場所與主管等發生衝
    突，雖經勸阻，未見改善，影響業務推行及同仁工作情緒」
    ；其獎懲結果則係記載：「記過一次」； 惟伊自任職於被
    上訴人陽明公司以來，均認真工作，絕無前揭函文所稱行為
    ，經多次請求被上訴人陽明公司提出說明，未見置理，亦未
    曾告知前開議懲之事由，更將上開議懲函件以電子郵件方式
    發送於總公司及臺灣所有各分公司，對上訴人名譽造成無可
    彌補之傷害，茲本件作成記過處分者係被上訴人陽明公司之
    人力開發委員會從業人員獎懲評議會（下稱獎懲評議會），
    且該次會議係被上訴人陽明公司之副總經理即被上訴人甲○
    ○所召開，而該獎懲評議會之性質，係經被上訴人陽明公司
    授權得為被上訴人陽明公司法定代理人決定懲戒處分之機關
    ，與被上訴人甲○○均屬被上訴人陽明公司之代表權人，獎
    懲評議會及被上訴人甲○○之上開不當懲戒及利用電子郵件
    寄送懲戒函文予公司員工之行為，已侵害上訴人之名譽權等
    情，爰依民法第18條、第184條第1項前段、第195條第1項前
    段、第28條之規定及契約關係，求為命被上訴人等連帶給付
    伊慰撫金新台幣（以下同）99萬元及法定遲延利息、恢復原
    狀及回復名譽之判決。原審為上訴人全部敗訴之判決，上訴
    人不服提起上訴。並於本院聲明：(一)原判決廢棄。(二)被上訴
    人等應連帶給付上訴人99萬元及自93年1月15日起至清償日
    止，按年息百分之5計算之利息。(三)被上訴人陽明公司應撤
    銷人字第0930000114獎懲令所載對上訴人記過1次之意思表
    示，並塗銷被上訴人所持上訴人人事考核記錄該記過1次之
    記載。(四)被上訴人陽明公司應以電子郵件方式將前述(三)聲明
    函告其公司所有員工。
二、被上訴人等則以：本件懲處案之所以發生，實因長久以來上
    訴人工作表現不佳，且對主管合理工作指派拒絕服從，尤有
    甚者，其動輒在辦公室對其他同事咆哮，影響其他同仁工作
    情緒至鉅，已嚴重影響公司紀律，被上訴人陽明公司乃依「
    岸勤從業人員獎懲要點」之相關規定，召開獎懲評議會決議
    予上訴人記過乙次之處分，並無不當，事後亦將該獎懲原由
    告知上訴人，並經上訴人申訴但仍維持原議在案，被上訴人
    陽明公司之處分並無不當；又被上訴人甲○○因93年1月15
    日總經理外出，乃基於前開要點之規定，並依獎懲評議會之
    決議及總經理之核可內容發布前開懲處命令，而無增刪之權
    ，係本於執行職務之意思所為，並非以損害上訴人名譽之目
    的，其在主觀上容無故意、過失可言，被上訴人等當不負侵
    權行為之責等語，資為抗辯。並於本院聲明：上訴駁回。
三、兩造不爭執之事實：（見本院卷二163頁、原審卷二190頁正
    、反面）
  (一)被上訴人陽明公司曾於93年1月15日，由被上訴人甲○○代
    行，以電子郵件發送人字第0930000114號獎懲評議會案函予
    上訴人。函文中之獎懲事由係記載：「櫃務部專員丁○○自
    2002年8月調任貨櫃管理一課以來，藉故拒絕接受所分派工
    作並在辦公場所與主管等發生衝突，雖經勸阻，未見改善，
    影響業務推行及同仁工作情緒」；其獎懲結果則係記載：「
    記過一次」。
  (二)上開記過處分係被上訴人陽明公司之獎懲評議會於92年11月
    25日所決定。
  (三)被上訴人陽明公司在上訴人之要求下，曾於93年7月8日召開
    第51次獎懲評議會議，邀同上訴人列席，然其結果則決議維
    持原議（維持記過乙次之處分）。
  (四)被上訴人陽明公司就所屬員工之考勤、請假、獎懲、升遷等
    事項，訂有「陽明公司股份有限公司岸勤從業人員工作規則
    」。上開岸勤從業人員工作規則並業經主管機關基隆市政府
    於91年1月10日日以（91）基府社關字第003375號函同意核
    備在案；而依上開工作規則第49條規定，有關員工之獎懲，
    係依被上訴人陽明公司岸勤從業人員獎懲要點辦理。據此，
    被上訴人陽明公司乃另行頒定「岸勤從業人員獎懲要點」，
    以為從業人員獎懲事項之規範（惟上訴人另爭執上開岸勤從
    業人員獎懲要點之效力問題）。
  (五)本件上訴人之懲處案，係依被上訴人陽明公司制定之「岸勤
    從業人員獎懲要點」第4.3.1點、第3.3點、第3.6點規定，
    由被上訴人甲○○召開第49次獎懲評議會，並由與會委員決
    議通過上訴人行為符合「岸勤從業人員獎懲要點」第4.6.2
    點、第4.6.5點、第4.6.6點、第4.6.8點事由，而予上訴人
    記過乙次之處分，再經總經理核可後，由被上訴人甲○○依
    獎懲要點第4.3.1點之規定，代行發布（惟上訴人另爭執上
    開岸勤從業人員獎懲要點之效力問題）。
  (六)上開岸勤從業人員獎懲要點未經主管機關同意核備。
四、兩造爭執之事項：（見本院卷二163頁、原審卷二190頁反面
    、191頁）
  (一)被上訴人陽明公司依「陽明公司股份有限公司岸勤從業人員
    工作規則」授權而制頒之「岸勤從業人員獎懲要點」，其性
    質是否為工作規則？又倘其性質屬工作規則，則其未經主管
    機關同意核備之效力如何？再者，被上訴人陽明公司可否以
    頒布施行在上訴人任職以後之「岸勤從業人員獎懲要點」拘
    束上訴人？此外，92年9月22日修正公布之獎懲要點，得否
    拘束上訴人於修正公布前之種種行為？
  (二)被上訴人陽明公司指上訴人長久以來工作表現不佳，對主管
    合理工作指派拒絕服從，動輒在辦公室內對其他同事咆哮，
    嚴重影響同仁工作情緒，並危及公司紀律等情節是否堪信為
    真實？
  (三)被上訴人陽明公司未就上訴人歷年來構成懲處之事由，區分
    其個別事項加以懲處，而係綜合上訴人所有應加以懲處之事
    項後，予上訴人以記過乙次之處分，其懲戒權之行使有無過
    當或濫用？
  爰分項析述如下：
  (一)有關「岸勤從業人員獎懲要點」之性質、效力部分：
  １按勞動基準法（下稱勞基法）第70條規定，就考勤、請假、
    獎懲及升遷所訂立之工作規則，應報請主管機關核備後並公
    開揭示，；茲被上訴人陽明公司制定之「岸勤從業人員獎懲
    要點」，雖無工作規則之名，然其規範內容既係員工獎懲之
    依據，參諸前開勞基法第70條之規定，則其自屬與獎懲事項
    有關之工作規則。又該「岸勤從業人員獎懲要點」係被上訴
    人陽明公司依業經主管機關核備之「陽明公司股份有限公司
    岸勤從業人員工作規則」授權所制頒，被上訴人陽明公司仍
    應依勞動基準法第70條規定，應報請主管機關核備，始符法
    制，是上訴人主張上開「岸勤從業人員獎懲要點」依法應經
    核備等語，自屬有據；至被上訴人陽明公司抗辯稱「陽明公
    司股份有限公司岸勤從業人員工作規則」既經主管機關核備
    並公開揭示在案，則依上開工作規則所授權制頒之獎懲要點
    ，自無再經主管機關核備之必要等語，洵屬誤會。復按雇主
    違反勞基法第70條工作規則應報請主管機關核備後公開揭示
    之規定，僅係雇主應受同法第79條第1款規定處罰之問題。
    苟該工作規則未違反強制或禁止規定，仍屬有效。（最高法
    院81年度台上字第2492號判決意旨參照），是被上訴人陽明
    公司所制頒之「岸勤從業人員獎懲要點」，雖未依法報請主
    管機關同意核備，然其內容既核無違反法律強制或禁止規定
    之處，則自屬有效。
  ２上訴人另主張：被上訴人陽明公司於92年9月22日修定之「
    岸勤從業人員獎懲要點」，係修正公布在伊任職以後，核屬
    片面不利於上訴人之勞動契約，且未經伊之同意，自不能拘
    束上訴人，且有法規不溯及既往原則之適用云云。按在現代
    勞務關係中，因企業之規模漸趨龐大受僱人數超過一定比例
    者，僱主為提高人事行政管理之效率，節省成本有效從事市
    場競爭，就工作場所、內容、方式等應注意事項，及受僱人
    之差勤、退休、撫恤及資遣等各種工作條件，通常訂有共通
    適用之規範，俾受僱人一體遵循，此規範即工作規則。勞工
    與雇主間之勞動條件依工作規則之內容而定，有拘束勞工與
    雇主雙方之效力，而不論勞工是否知悉工作規則之存在及其
    內容，或是否予以同意，除該工作規則違反法律強制規定或
    團體協商外，當然成為僱傭契約內容之一部。雇主就工作規
    則為不利勞工之變更時，原則上不能拘束表示反對之勞工；
    但其變更具有合理性時，則可拘束表示反對之勞工（最高法
    院88年度台上字1696號判決意旨參照）。查被上訴人陽明公
    司據以懲處上訴人之「岸勤從業人員獎懲要點」，固為被上
    訴人於92年9月22日修正後公布，然為上訴人所拒絕，業據
    證人楊木炎到庭證述屬實（見本院卷二116頁），並有證人
    楊木炎所提出之電子郵件為憑（見本院卷0000-000頁）。
    然有關92年9月22日所修定之「岸勤從業人員獎懲要點」係
    依86年3月15日以（86）人字第100534號函修正發布之「岸
    勤從業人員獎懲要點」所修訂，新修正要點公布後，原要點
    停止適用等情，有該要點修訂紀錄及被上訴人陽明公司86
    年3月15日以（86）人字第100534號函修正發布之「岸勤從
    業人員獎懲要點」可憑（見原審卷57、58-59頁），再細繹
    前開新舊2要點（新要點見原審卷49-50頁）之內容，除將獎
    懲權責、獎懲作業組織、作業時間、作業細部原則加以明文
    外，另將獎懲種類加以簡化，其懲處員工之事由，核屬大同
    小異，並在文字用語上略有修正而已，實無對被上訴人陽明
    公司之員工有更為不利之規定；縱依上訴人所言，新修訂之
    要點對其有不利之情形，且未經上訴人同意，揆諸前開說明
    ，亦因該修正具有合理性，而發生拘束上訴人之效力。又因
    懲處事由之規定於新舊要點大致相當，亦無上訴人所稱法律
    不溯及既往原則適用之問題，是上訴人主張新修正之要點未
    經其之同意，其不受拘束，且有法規不溯及既往原則之適用
    ，自不足採。至上訴人以舊要點第8條規定有關記過之事由
    ，均與被上訴人陽明公司據以懲處事由不同，該新修訂要點
    自不能拘束上訴人云云。惟查，被上訴人陽明公司係依新修
    訂「岸勤從業人員獎懲要點」第4.6.2點、第4.6.5點、第4.
    6.6點、第4.6.8點之懲處事由，對上訴人為記過之處分，惟
    前開懲處事由於新要點內並未明定懲處結果，核與舊要點明
    定各項懲處事由之懲處結果的規範方式尚有不同，上訴人自
    難僅以舊要點所規定記過懲處事由，非含蓋被上訴人陽明公
    司憑以對上訴人記過之懲處事由，主張新要點之規定對上訴
    人不利，況且被上訴人陽明公司所依據懲處上訴人之事由於
    舊要點中多屬規定於較重懲處結果之記大過處分，其情節較
    嚴重者予以免職者（即相當於舊要點第7條第2、5、6款之規
    定），而被上訴人陽明公司僅依新要點予上訴人以記過處分
    ，對上訴人而言，適用新要點之結果實屬有利，又上訴人復
    未能具體指明新要點有何對勞工不利之情形，其據以主張不
    受新要點之拘束，自不足採。
  (二)有關被上訴人據以對上訴人記過懲處之事由，是否堪信為真
    實部分：
  １被上訴人陽明公司主張其懲處上訴人之事由如下：
    (1)91年10月上訴人以工作交接不清為由，拒絕處理誤用櫃之
      業務，並與同一部門同仁即證人陳中信，發生激烈口角衝
      突；上訴人所屬主管黃國樑為避免事端擴大，損及公司形
      象，遂將是項業務交由其他同仁負責。
    (2)92年初公司年終聚餐當日下午，上訴人因不服主管黃國樑
      對之為不得越級上報（未經主管同意，不得擅自發函予副
      總經理）之要求，乃先在辦公室內大肆怒罵，叫囂報警；
      又續在15樓以不堪入耳之鄙陋言語，對黃國樑進行辱罵，
      並以肢體動作百般挑釁，意圖製造事端，干擾聚餐會之秩
      序。黃國樑當時為顧全大局及多年同事情誼，隱忍未發，
      惟事後曾向經理許世芳口頭報告。
    (3)92年10月15日，上訴人先以電話告知櫃務部經理陳天財，
      說明將申請病假2小時，惟上訴人抵達辦公室後，竟以接
      獲恐嚇電話為由，大聲喧嘩叫囂，並拒絕請假。
    (4)92年10月24日，上訴人主管黃國樑請上訴人說明欲申請至
      高雄公差之理由，引發上訴人之不快；上訴人遂於30分鐘
      之後，在電梯內，以粗野髒話辱罵黃國樑。同日下午，同
      課室之同仁林淑媛請產假，黃國樑遂要求上訴人分擔林淑
      媛之工作，乃遭上訴人悍然拒絕。嗣黃國樑要求上訴人以
      書面說明不願分擔林淑媛工作之理由，上訴人亦置之不理
      。
  ２經查：(1)黃國樑於92年1月17日寄送電子郵件予上訴人告知
    「1.without the approval from our VP(T.CChen),JVP(He
    nry Lee)or me,you are not allowed to sent e-mail to
    our top management.2.you're not allowed to shout agai
    nst any colleagues in this office during working
    time.（1.未經本部門經理〈陳天財〉、副理〈李正元〉及
    本人之允許，你不可寄送任何郵件給本公司高階主管。2.在
    上班時間不可在辦公室對任何同仁咆哮）」等語，有該郵件
    影本可憑（見本院卷二212、213頁）。(2)前開被上訴人陽明
    公司據以懲處上訴人之4項事由，業據上訴人之直屬主管黃
    國樑於92年10月27日以電子郵件，向上訴人任職之櫃務部門
    主管陳天財指述等情，有該電子郵件可憑（見本院卷二218
    頁）。(3)證人陳中信於原審到庭證稱：「（問：91年10月份
    與原告（即上訴人）之間在公事上有無發生爭執？）有，工
    作交接的事情，因為我調動需要把工作交接給原告，原告不
    願意接受，表示我交接不清，但我當時有提出交接清單，我
    認為已經交接清楚，後來經由部門主管居間協調，因為我比
    較資淺，我在會議室對原告道歉；（問：91年10月與原告發
    生爭執時，原告態度？）非常囂張跋扈，還到處發電子郵件
    向同仁表示我沒有把工作交接好；（問：當時爭執過程中有
    無說要報警？）有，而且在電子郵件中表示如果部門主管不
    處理，就要私下解決；（原告的工作態度會否影響你？）因
    為原告與主管吵架，當然會影響工作情緒。」等語（見原審
    卷68-70頁）。(4)證人陳天財於原審到庭證稱：「（問：91
    年10月是否有見聞原告與陳中信發生爭執？）有，誤用櫃的
    問題發生爭執，因為陳中信要調職，工作要移交給原告；（
    問：如何處理？）因為是部門的事情，希望以和為貴，協調
    後原告無法接受誤用櫃的業務，所以這個部分工作改交給林
    淑媛負責。我當時曾經向原告表示應該要依工作規則與主管
    指示來移交工作，但原告沒有接受；（問：92年初，原告是
    否與黃國樑發生爭執？）我當時不在現場不知道，事後有聽
    聞，但不知道原因。但事後我有告訴原告，越級報告是不對
    的；（問：92年10月15日原告有無因請假發生事情？）當時
    原告有打電話，表示他接到恐嚇電話要請假兩小時，我要他
    請休假，因為還不知道真正原因，後來他到辦公室與黃國樑
    因為請假問題發生爭執，因為他只肯請病假不肯請休假；（
    問：92年10月24日，因為林淑媛請產假，原告有無在辦公室
    與同事發生爭執？）我是事後才知道，當時為了林淑媛請假
    問題，原告不肯接受主管的指派，事後我有向原告表示，應
    該依主管指示分派工作；（問：林淑媛請產假時工作如何分
    配？）原告只有分配到一小部份，其餘是由陳邵鑫、乙○○
    代理。」等語（見原審卷74-76頁）。(5)證人許世芳於原審
    到庭證稱：「（問：92年初，黃國樑有無向你報告原告與他
    人〈筆錄漏載『人』字〉發生衝突？）我事後知道這件事，
    但黃國樑有無向我報告我不記得，我有詢問原告的部門主管
    陳經理（指證人陳天財），我後來有以電子郵件向原告說明
    ，內容主要是大家以和為貴，有問題應該要逐級報告，不要
    動則訴諸法律」等語（見原審卷79頁）。綜上所述，前開被
    上訴人陽明公司懲處上訴人事由之當事者即上訴人之直屬主
    管黃國樑於懲處事由發生後所發之郵件內容、對所有懲處事
    由所為之書面說明、懲處事由當事者陳中信之證詞、上訴人
    部門主管陳天財之證詞及主管人事懲處之人力資源部經理許
    世芳之證詞，均屬懲處事由之當事者、部門主管或人事事務
    之主管所出具之書面或證詞，其等對懲處事由之發生及經過
    ，或係親自參與，或基於業務之職責事後應予了解並調查之
    ，且前開證據所示內容相互比對亦屬相符而未見歧異，則前
    開書面說明或證詞，自足以證明上訴人確有被上訴人陽明公
    司據以懲處上訴人之前開事實存在，是被上訴人陽明公司抗
    辯前開懲處事實為真，自屬可採。
  ３上訴人再以91年10月間伊拒絕處理誤用櫃事件，起因於陳中
    信交接不清且態度不佳，證人陳中信於原審所提出之交接清
    單係事後補作，況且證人陳中信事後亦向伊到歉；前述證人
    均未能證明伊於92年初及92年10月24日對黃國樑辱罵之事實
    ；92年10月15日伊僅係要求請休假以外的假，證人陳天財證
    詞尚不足以證明是日伊有大聲喧嘩叫囂並拒絕請假情事；又
    員工假種關係其薪資之扣抵，伊與主管討論請假之假種亦非
    不當；又林淑媛請產假之前，課長即已將林淑媛之工作分配
    他人，沒有分配予伊，伊非林淑媛產假之職務代理人，也無
    接觸林淑媛之工作，且依證人陳中信、林淑媛之證詞可知，
    黃國樑個性急躁，聲音較大，倘伊就林淑媛產假工作分配事
    與黃國樑接觸，亦係因伊工作量較大不堪負荷，僅為意見之
    溝通，並非爭執，伊於黃國樑要求以書面說明不願分擔林淑
    媛之工作時，伊亦3度告知黃國樑應提出公司民營化後勞資
    協議書面證明，以為雙方權益歸屬之憑據，伊並非悍然拒絕
    ，況且伊確也依主管之指示承作分配到的工作，此事件實未
    達懲處記過之程度；另證人陳天財未親聞伊與黃國樑於92
    年初及92年10月24日之爭執，其證詞屬傳聞證據，自不足採
    云云。經查：
    (1)有關91年10月上訴人拒絕處理誤用櫃業務部分：
      查黃國樑於91年9月11日發電子郵件予該課同仁，通知陳
      中信工作分配情形，陳中信乃於91年9月17日以電子郵件
      告知上訴人所接手業務之內容及處理方案等情，有該電子
      郵件2件為憑（見本院卷二68、67頁），足認陳中信於交
      接當時應已將交接事務形諸文字（即電子郵件），雖非以
      交接清單為名，惟前開郵件亦足以劃分雙方之權責，至陳
      中信於原審作證時再提出之交接清單一份（見原審卷103
      頁），尚不足推翻陳中信已於交接時以電子郵件告知交接
      事務之事實；又陳中信之誤用櫃業務因上訴人無法接受，
      而改由林淑媛負責等情，亦據證人陳天財證述屬實，已如
      前述，實難認陳中信有關誤用櫃之業務有交待不清之情形
      ；至於陳中信因該誤用櫃交接一事事後向上訴人道歉，係
      因陳中信言語不當且較資淺所致，業經證人陳中信於原審
      到庭證述無訛（見原審卷68-70頁），再依卷附陳天財於
      91 年10月23日發予上訴人之電子郵件（見原審卷97-98頁
      ）所載，亦明陳中信係因言語不當向上訴人道歉等情，是
      上訴人以陳中信事後提出交接清單及道歉為由，主張其係
      因陳中信交接不清而有正當理由拒絕誤用櫃之業務，自不
      足採。
    (2)有關92年初公司因上訴人越級上報事所生爭議部分：
      查是日所發生事情之經過，業經黃國樑於92年10月27日以
      電子郵件向證人陳天財陳述明確，且黃國樑於事發後之93
      年1月17日亦曾寄送電子郵件予上訴人告知不得越級報告
      ，及不得在上班時間對同事咆哮等情（見本院卷二218、
      212-213頁），已如前述，且證人許世芳、陳天財所證述
      事後處理之情況，亦與前開黃國樑寄送之電子郵件內容相
      符，是綜觀黃國樑之電子郵件及證人許世芳、陳天財之證
      詞，自可認被上訴人陽明公司抗辯此部分懲處事由係存在
      ，為可採。至上訴人僅以證人未親聞事發經過為傳聞證據
      ，主張被上訴人陽明公司此部分之舉證不足，自不足採。
    (3)有關92年10月15日上訴人請假部分：
      查是日所發生懲處事由之經過，業經黃國樑於92年10月27
      日以電子郵件向證人陳天財陳述明確，已如前述，上訴人
      以陳天財未親聞親見之證詞，主張被上訴人陽明公司就此
      未盡舉證之責，自不足採。又上訴人主張92年10月15日係
      伊要去上班時，遭電話恐嚇，伊打110報案，伊也有請2小
      時親自去警局報案等語（見本院卷二28頁），而上訴人事
      後於92年10月16日就92年10月15日上午9時至11時補請特別
      休假等情，亦有差假報告單可憑（見本院卷二96頁），是
      依上訴人之主張，其係於92年10月15日上午9時至11時因遭
      恐嚇前往警局報案而請假，然依上訴人所提出之台北縣政
      府警察局汐止分局函（見本院卷二53頁）所示，上訴人係
      於92年10月15日23時許，始向台北市政府警察局中正第二
      分局南昌派出所報稱遭不明電話恐嚇等情，上訴人指稱之
      請假事由並非發生於本件假種爭議之請假期間，且上訴人
      亦自陳員工請事、病假，被上訴人陽明公司均會查核等語
      （見本院卷二162頁），則上訴人與黃國樑爭執請假假種
      為特別休假以外之假，即非正當。又上訴人所請假種（即
      特別休假以外之假）既與請假事實（即向警局報案遭恐嚇
      ）不符，其爭執已非正當，已如前述，至有關假種涉及薪
      資給付之數額，自不得再據為假種爭執正當性之憑據。
    (4)有關92年10月24日，黃國樑遭上訴人辱罵及上訴人拒絕工
      作之分配部分：
      查有關是日黃國樑因請上訴人說明出差，致遭辱罵一事，
      業經黃國樑於92年10月27日以電子郵件向證人陳天財陳述
      明確，已如前述，上訴人以陳天財未親聞親見之證詞，主
      張被上訴人陽明公司就此未盡舉證之責，自不足採。次查
      ，林淑媛產假之職務代理人為乙○○並非上訴人等情，固
      有被上訴人陽明公司所提出之林淑媛娩假之差假報告單可
      憑（見本院卷二86頁），然如上訴人所言產假因時間較久
      ，故屬實質代理，且雇主一般亦會將該員工於產假期間之
      工作分散由其他員工承擔，待產假期滿後回復之，屬暫時
      性之權宜措施，是上訴人雖非林淑媛請假單上之職務代理
      人，仍有分擔林淑媛工作之義務；雖上訴人以其工作量大
      、不堪負荷為由不願分擔之，惟上訴人於黃國樑要求其以
      書面說明不願分擔之理由時，上訴人竟以卷附之電子郵件
      （見原審卷101-102頁）要求黃國樑應提出公司民營化後
      勞資協議書面證明，以為雙方權益歸屬之憑據，參諸證人
      乙○○到庭證稱：其代理林淑媛之工作不會很困難等語（
      見本院卷二119頁），及如前所述該工作調整屬暫時性質
      等情，上訴人於受黃國樑指派分配林淑媛之工作時，應屬
      拒絕無疑，蓋若僅為意見溝通，上訴人就該臨時性之事務
      分配實不應以長久性之勞動條件變更視之，並據以要求黃
      國樑提出公司民營化後勞資協議書面作為該次臨時性事務
      分配之憑據。至黃國樑個性急躁、聲音大聲、會公開責罵
      下屬等情，雖經證人陳中信、林淑媛證述無訛（見原審卷
      69、72頁），惟證人陳中信亦證稱：「（問：黃國樑有無
      在工作上責罵過你？）有，因為課長（指黃國樑）的個性
      急躁、他曾經表示這都是為我好，我也表示可以接受。」
      等語、證人林淑媛證稱：「（黃國樑是否時常公然責備下
      屬？）如果下屬做錯事，他會公然指正。」等語（見原審
      卷68-69、72頁），是黃國樑係於下屬做錯事時，始會大
      聲責罵，並為下屬接受，核與前開懲處事由係黃國樑基於
      主管之責分配事務之情形不同，尚不能據以比擬，是上訴
      人以黃國樑個性急躁、會公然責罵他人，主張其非拒絕而
      係與黃國樑溝通分擔林淑媛工作一事，尚不足採。
  (三)被上訴人陽明公司未就上訴人歷年來構成懲處之事由，區分
    其個別事項加以懲處，而係綜合上訴人所有應加以懲處之事
    項後，予上訴人以記過乙次之處分，其懲戒權之行使有無過
    當或濫用部分？
  １按雇主為事業之管理，在不違反法令之強制或禁止規定或其
    他有關該事業適用之團體協約規定之範圍內，有訂定工作規
    則規範勞工行止之權利；而勞工基於其勞動契約，亦有服從
    雇主指揮監督並遵守雇主訂定工作規則之義務，茲勞工基於
    勞動契約，既有服從雇主指揮監督、遵守雇主所訂工作規則
    之義務，則對於違反工作規則之勞工，雇主基於勞動契約，
    自亦得依其情節予以適當懲處；惟雇主對勞工懲處權之行使
    ，並非漫無節制，因雇主對勞工所為之懲處事項，仍為勞動
    契約中勞動條件之一部分，是其自應受勞基法之拘束，而不
    得低於勞基法所定勞動條件之最低標準。又雇主為顧及其勞
    資之合諧或企業之團結，就勞工違反工作規則之時，先採口
    頭柔性勸導，俟屢次勸導無效後，始統合其違規行為而給予
    一次性之懲處，實乃企業常見之領導統馭方式，只要未逾越
    合理可能之期待範圍，均非法所不許。惟雇主行使其懲戒權
    時，仍應衡量勞工之違規行為態樣、初次或累次違規、故意
    或過失違規、對雇主及所營事業所生之危險或損失、勞雇間
    關係之緊密程度、勞工到職時間之久暫等情節以為其標準。
    茲被上訴人陽明公司在上訴人違反工作規則之初，並未即時
    行使其懲戒權，而是先由部門主管口頭柔性勸導，俟屢次勸
    導無效後，始由部門主管統合上訴人歷次違規行為後簽報；
    被上訴人陽明公司乃於接受簽報後委由獎懲評議委員會綜合
    評估，在尚未逾越員工合理期待之範圍內，給予上訴人記過
    一次之處分，核其懲戒權之行使，尚難認有何違法或不當。
  ２上訴人雖以獎懲乃年度績效考核之重要依據，是其獎懲之時
    點至少亦應以年度為標準，而非漫無限制，91年10月誤用櫃
    事件既已事隔一年有餘，被上訴人陽明公司自不得執此為懲
    處上訴人，並舉被上訴人陽明公司於92年9月22日修訂之「
    岸勤從業人員獎懲要點」第4.3.5條、86年3月15日公布之「
    岸勤從業人員獎懲要點」第10條規定為憑。查被上訴人陽明
    公司於92年9月22日修訂之「岸勤從業人員獎懲要點」第4.3
    .5 條規定「獎懲結果應為年度績效考核之重要依據。」、8
    6年3月15日公布之「岸勤從業人員獎懲要點」第10條規定「
    同一曆年內之獎勵及懲處得相互抵銷。」等語（見原審卷49
    、59頁），本件91年10月誤用櫃業務之交接雖與其他懲處事
    由非屬同一年度，然該91年間所發生之事由既未經被上訴人
    陽明公司於該年度或於考核該年度績效時懲處在案，則對上
    訴人於91年之績效考核結果自無影響；又上訴人復未能舉證
    證明其於91年間有獎勵事項可供該同一年度誤用櫃懲處事由
    抵銷者，被上訴人陽明公司綜合跨年度發生之事由並作成懲
    處結果，對上訴人而言，尚難認有不利，被上訴人陽明公司
    自得以91年10月發生之事由為本件懲處之依據，上訴人此部
    分之主張，尚不足採。
  ３上訴人復主張：被上訴人陽明公司於本件懲處評議之過程中
    ，完全未曾給予上訴人了解本件議懲案來龍去脈之機會，致
    上訴人無從答辯云云。然按「獎懲評議會得視情況需要，決
    議是否邀請部門主管或當事人到場說明（不便到場者得以書
    面代之）案情，說明完畢即應離開」，前揭岸勤從業人員獎
    懲要點第4.3.4點已有明白規定。是無論被上訴人陽明公司
    曾否邀同上訴人列席說明，本次之獎懲決定，均無違誤；又
    於前開會議之後，人力資源部許世芳經理曾以口頭告知有關
    案情，亦有許世芳於93年3月11日所發之電子郵件可憑（見
    本院卷二182頁），是上訴人於遭懲處後應已知悉懲處事由
    ，被上訴人陽明公司旋於93年2月12日召開第50次獎懲評議
    會仍決議維持原議，嗣於93年7月8日再次召開第51次獎評會
    議，邀請上訴人列席，經上訴人到場說明之結果，仍決議維
    持原議等情，亦有各該次之會議紀錄可憑（見本院卷0000-
    000頁、62- 63頁），是上訴人主張被上訴人陽明公司未曾
    給予答辯之機會，自不足採，併予敘明。
五、按法人對於其董事或其他有代表權之人因執行職務所加於他
    人之損害，與該行為人連帶負賠償責任，民法第28條定有明
    文。是主張法人侵權行為責任之前提，必：(1)自然人有符合
    民法第184條規定之侵權行為；(2)該自然人為法人之代表機
    關；(3)該自然人之侵權行為，係基於執行職務之關係。(一)查
    上開獎懲評議會係屬合議組織，縱其係經被上訴人陽明公司
    授權而得為被上訴人陽明公司評議並決定公司員工之獎懲，
    然仍非等同民法第184條所規定具有侵權行為能力（識別能
    力）之自然人，是上訴人以該獎懲評議會之獎懲決定造成上
    訴人名譽受有損害為由，主張被上訴人陽明公司應依民法第
    28 條之規定連帶負侵權行為責任云云，自屬無據。(二)又上
    訴人另主張上開獎懲評議會之決定，應視為被上訴人陽明公
    司法定代理人之決定云云；然查，獎懲評議會之決定，須經
    獎懲評議會之所有與會委員合議或評議，其性質為意思機關
    ，公司法定代理人固須依該獎懲評議會決議之結果，對外代
    表公司為意思表示，惟該決議仍屬公司內部之意思，尚非對
    外代表公司為行為，自不符前述侵權行為要件之規定，上訴
    人尚不得據以主張被上訴人陽明公司應負侵權行為之責。
    (三)另本件懲處議案既係完全依循前開有效而得拘束上訴人之
    「岸勤從業人員獎懲要點」規定，由上訴人所屬長官檢具事
    證，再由被上訴人陽明公司於92年11月25日召開獎懲評議會
    第49次會議決議通過，並經總經理核可；則依獎懲要點第
    4.3.1之規定，即應為發布，被上訴人甲○○於其執行職務
    之範圍內，既不能拒絕發布上開獎懲結果，亦無從重新查核
    其獎懲事證，是被上訴人甲○○之發布行為，係本於其執行
    職務之意思，而非以損害上訴人名譽為目的，在主觀上並無
    故意過失。再以被上訴人甲○○雖係利用電子郵件之方式，
    將上開獎懲結果廣為周知，惟其範圍亦僅限於被上訴人陽明
    公司之所屬員工而已，核與事業單位為事業之管理而在公告
    欄上公布獎懲名單之性質無異，是被上訴人等以電子郵件發
    送上訴人之懲處結果，自尚未逾越合理範圍，該行為在客觀
    上亦不具備違法性，是被上訴人甲○○自不負侵權行為之責
    。故上訴人以被上訴人甲○○上開不具備民法第184條構成
    要件之行為，主張被上訴人陽明公司應依民法第28條之規定
    連帶負侵權行為責任云云，亦顯不可採。
六、綜上所述，上訴人主張伊無被上訴人憑以懲處之事由，且被
    上訴人陽明公司憑以懲處之92年9月22日修訂之「岸勤從業
    人員獎懲要點」不得拘束伊，又被上訴人之懲處過當、濫用
    ，均不足採。被上訴人等抗辯係依確實之事由按工作規則之
    規定懲處上訴人，為可採。從而，上訴人本於與被上訴人陽
    明公司間之僱傭契約及侵權行為規定，求為命(一)被上訴人等
    應連帶給付上訴人99萬元及自93年1月15日起至清償日止，
    按年息百分之計算之利息；(二)被上訴人陽明公司應撤銷人字
    第0930000114獎懲令所載對上訴人記過1次之意思表示，並
    塗銷被上訴人陽明公司所持上訴人人事考核記錄該記過1次
    之記載；(三)被上訴人陽明公司應以電子郵件方式將前述(二)函
    告其公司所有員工之判決，為無理由，應予駁回。其假執行
    之聲請，亦失所附麗，應併予駁回。原審為上訴人敗訴之判
    決，及駁回其假執行之聲請，並無不合。上訴意旨指摘原判
    決不當，求予廢棄改判，為無理由，應予駁回。
七、本件事證已臻明確，兩造其餘主張及攻擊防禦方法，經核對
    本件判決結果無影響，爰不逐一論述，附此敘明。
據上論結，本件上訴為無理由，爰判決如主文。
中    華    民    國    95    年    4    月    18    日
                  勞工法庭審判長法  官 黃騰耀
                                法  官 黃國永
                                法  官 李媛媛
正本係照原本作成。
如不服本判決，應於送達後20日內向本院提出上訴書狀，其未表
明上訴理由者，應於提出上訴後20日內向本院補提理由書狀（均
須按他造當事人之人數附繕本）上訴時應提出委任律師或具有律
師資格之人之委任狀；委任有律師資格者，另應附具律師資格證
書及釋明委任人與受任人有民事訴訟法第466條之一第一項但書
或第二項（詳附註）所定關係之釋明文書影本。
中    華    民    國    95    年    4     月    20    日
                                書記官 秦仲芳
附註：
民事訴訟法第四百六十六條之一（第一項、第二項）：
對於第二審判決上訴，上訴人應委任律師為訴訟代理人。但上訴
人或其他法定代理人具有律師資格者，不在此限。
上訴人之配偶、三親等內之血親、二親等內之姻親，或上訴人為
法人、中央或地方機關時，其所屬專任人員具有律師資格並經法
院認為適當者，亦得為第三審訴訟代理人。


司法院資訊處製作；財團法人民間司法改革基金會備份。
